ACORDAO-COMPLETO-2537963

ACÓRDÃO 3190/2022 ATA 21/2022 - SEGUNDA CÂMARA

VISTOS, relatados e discutidos estes autos que, na presente fase, cuidam de petição intitulada "Agravo" oferecida pelo Instituto Ação Cultural (IAC) (04.550.599/0001-98) e seu presidente, o Sr. João Carlos Bignotti (XXX.740.078-XX) contra o Acórdão 301/2022-TCU-Segunda Câmara do então Relator do presente processo, Ministro Raimundo Carreiro, o qual não conheceu de recurso de reconsideração interposto intempestivamente pelos agravantes.
ACORDAM os Ministros do Tribunal de Contas da União, reunidos em Sessão da Segunda Câmara, diante das razões expostas pelo Relator, em:
9.1. com base no art. 34 da Lei 8.443/1992 c/c o art. 287 do RI/TCU, conhecer da petição interposta pelo Instituto Ação Cultural (IAC) (04.550.599/0001-98) e por João Carlos Bignotti (XXX.740.078-XX) , como embargos de declaração, atribuindo-lhe efeito suspensivo, para no mérito, acolhê-los, tornar sem efeito o Acórdão 301/2022-TCU-Segunda Câmara e conhecer do recurso de reconsideração interposto pelos agravantes às peças 71-75 destes autos;
9.2. remeter os presentes autos à Secretaria de Recursos, para exame de mérito do recurso;
9.3. dar ciência desta deliberação ao recorrente.

Embargos de Declaração, originalmente, de tomada de contas especial instaurada pelo Ministério da Cultura (MinC) em desfavor do Instituto Ação Cultural (IAC) e de seu presidente, o Sr. João Carlos Bignotti (desde 30/4/2001), em virtude da omissão no dever de prestar contas dos recursos captados para aplicação no projeto cultural Construção da Biblioteca e Aquisição de Acervo de Livros da Escola Municipal Walter Friedrich (PRONAC 05-2073), com amparo no art. 3º, inciso III, alínea a, e art. 25, da Lei 8.313/1991.

Segunda Câmara

Ministério da Cultura (extinta).

3. Interessados/Responsáveis/Recorrentes:
3.1. Recorrentes: Instituto de Ação Cultural (04.550.599/0001-98); Joao Carlos Bignotti (XXX.740.078-XX).
3.2. Responsáveis: Instituto de Ação Cultural (04.550.599/0001-98); Joao Carlos Bignotti (XXX.740.078-XX).

13.1. Ministros presentes: Aroldo Cedraz (na Presidência) e Antonio Anastasia (Relator).
13.2. Ministros-Substitutos convocados: Marcos Bemquerer Costa e André Luís de Carvalho.

JOAO CARLOS BIGNOTTI

ANTONIO ANASTASIA

Ministro Raimundo Carreiro.

Trata-se, originalmente, de tomada de contas especial instaurada pelo Ministério da Cultura (MinC) em desfavor do Instituto Ação Cultural (IAC) e de seu presidente, o Sr. João Carlos Bignotti (desde 30/4/2001) , em virtude da omissão no dever de prestar contas dos recursos captados para aplicação no projeto cultural "Construção da Biblioteca e Aquisição de Acervo de Livros da Escola Municipal Walter Friedrich" (PRONAC 05-2073) , com amparo no art. 3º, inciso III, alínea 'a', e art. 25, da Lei 8.313/1991.
2. 	Para a consecução dos objetivos pactuados, foram efetivamente captados R$ 218.173,49, montante aproximado do total autorizado pelo MinC. O prazo para prestação de contas se exauriu em 30/01/2012, sem que as contas tenham sido prestadas pelo beneficiário. 
3. 	Com base nas peças e documentos apresentados pelos defendentes, o TCU reconheceu haver nexo financeiro parcial entre os valores captados e a execução das despesas, concluindo pela existência de um débito parcial de R$ 117.261,00, em valores históricos.
4. 	Isso porque, não obstante os responsáveis tenham apresentado elementos que indiquem a realização material do empreendimento, inclusive com fotografias ao longo do tempo e com a obra concluída (peça 34, p. 4-21) parte das notas fiscais e recibos apresentados, com os correspondentes cheques nominais (peça 34, p. 82-2015 e peça 35) , não apresentam a aposição ou indicação do Pronac 05-2073, não obstante pareçam guardar pertinência com o referido projeto de construção, motivo pelo qual o Tribunal considerou idôneos somente os documentos identificados com a indicação do número do projeto, o que resultou em um débito histórico de R$ 117.261,23 imputado aos responsáveis solidários e multa, por meio do Acórdão 6576/2020-TCU-Segunda Câmara, relator o Ministro Aroldo Cedraz (peça 40) . 
5. 	Posteriormente, os responsáveis interpuseram recurso de reconsideração (peças 71-75) , que foi considerado intempestivo pela Secretaria de Recursos (peça 77) , visto que ingressou na Corte após 180 dias. Com anuência do Ministério Público, o Tribunal não conheceu do recurso, por meio do Acórdão 301/2022-TCU-Segunda Câmara (peça 83) , relator o Ministro Raimundo Carreiro, verbis:
"VISTOS, relacionados e discutidos estes autos em que, nessa fase, trata de Recurso de Reconsideração em Tomada de Contas Especial, interposto pelo IAC - Instituto de Ação Cultural e por João Carlos Bignotti (Peças 71 a 75) contra o Acórdão 6576/2020-TCU-Segunda Câmara - (Peça 40) (Relator: Ministro Aroldo Cedraz) , proferido na Sessão Telepresencial da Segunda Câmara de 16/06/2020 nos seguintes termos:  
'VISTOS, relatados e discutidos estes autos de Tomada de Contas Especial instaurada pelo Ministério da Cultura (MinC) em desfavor do Instituto Ação Cultural (IAC) e de seu presidente, Sr. João Carlos Bignotti, em razão de omissão no dever de prestar contas dos recursos captados com amparo no Projeto Cultural "Construção da Biblioteca e Aquisição de Acervo de Livros da Escola Municipal Walter Friedrich" (Pronac 05-2073) ;  
ACORDAM os Ministros do Tribunal de Contas da União, reunidos em sessão da Segunda Câmara, ante as razões expostas pelo Relator, e com fundamento nos arts. 1º, inciso I; 16, inciso III, alínea a, 19, caput; 23, inciso III; e 57 da Lei 8.443, de 16 de julho de 1992, em: 
9.1. julgar irregulares as contas do Sr. João Carlos Bignotti e do Instituto Ação Cultural - IAC, e condená-los, solidariamente, ao pagamento das quantias a seguir especificadas, com a fixação do prazo de 15 (quinze) dias, a contar da notificação, para comprovarem, perante o Tribunal (art. 214, inciso III, alínea "a", do Regimento Interno) , o recolhimento da dívida aos cofres do Fundo Nacional de Cultura, atualizada monetariamente e acrescida dos juros de mora, calculados a partir da data discriminada, até a data do recolhimento, na forma prevista na legislação em vigor:              
9.2. aplicar, individualmente, ao Sr. João Carlos Bignotti e ao Instituto Ação Cultural - IAC, a multa prevista no art. 57 da Lei 8.433/1992, no valor de R$ 20.000,00 (vinte mil reais) e R$ 12.000,00 (doze mil reais) , respectivamente, fixando-lhes o prazo de 15 (quinze) dias, a contar da notificação, para que comprovem perante o Tribunal (art. 214, III, alínea "a" do Regimento Interno) , o recolhimento do valor aos cofres do Tesouro Nacional, atualizado monetariamente desde a data do presente Acórdão até a do efetivo pagamento, caso quitada após o vencimento, na forma da legislação em vigor; 
9.3. autorizar, antecipadamente, caso seja requerido, o pagamento das dívidas decorrentes em até 36 (trinta e seis) parcelas mensais e consecutivas, nos termos do art. 26 da Lei 8.443/1992, c/c o art. 217 do Regimento Interno/TCU, fixando-se o vencimento da primeira parcela em 15 (quinze) dias, a contar do recebimento da notificação, e o das demais a cada 30 (trinta) dias, devendo incidir sobre cada uma os encargos devidos, na forma prevista na legislação em vigor, alertando os responsáveis que a falta de comprovação do recolhimento de qualquer parcela importará o vencimento antecipado do saldo devedor, nos termos do art. 217, § 2º, do Regimento Interno-TCU; 
9.4. autorizar a cobrança judicial das dívidas, caso não atendidas as notificações, nos termos do art. 28, inciso II, da Lei 8.443/1992; 
9.5. enviar cópia do presente Acórdão ao Ministério da Cultura - MinC, à Secretaria Federal de Controle Interno e aos responsáveis, para ciência, informando que a deliberação, acompanhada do Relatório e Voto que a fundamentarem, estará disponível para consulta no endereço , além de esclarecer que, caso requerido, o TCU poderá fornecer as correspondentes cópias, em mídia impressa, aos interessados e às responsáveis arrolados nestes autos; 
9.6. encaminhar cópia do Acórdão, bem como do Relatório e do Voto que o fundamentam, ao Procurador-Chefe da Procuradoria da República no Estado de São Paulo, nos termos do § 3º do art. 16 da Lei 8.443/1992, c/c o § 7º do art. 209 do Regimento Interno do TCU, para adoção das medidas que entender cabíveis.' 
Considerando que o art. 285 do RI/TCU, dispõe sobre o Recurso de Reconsideração. 
Considerando que além de intempestivo, não são apresentados fatos novos que possam suplantar a intempestividade do recurso; 
Considerando os pareceres da Secretaria de Recursos (peças 77 a 79) e do Ministério Público junto a este Tribunal (peça 82) ; 
ACORDAM os Ministros do Tribunal de Contas da União, por unanimidade, com fundamento nos artigos 32 e 33 da Lei 8.443, de 1992, c/c o artigo 285 do RI/TCU; em: 
a)	não conhecer do recurso de reconsideração interposto por IAC - Instituto de Ação Cultural e Joao Carlos Bignotti contra o Acórdão 6576/2020-TCU-Segunda Câmara - (Peça 40) (Relator: Ministro Aroldo Cedraz) , por restar intempestivo em período superior a 180 dias, nos termos do artigo 32, parágrafo único e inciso I, da Lei 8.443/92, c/c o artigo 285, caput e §2º, do RI/TCU; 
b)	dar ciência deste Acórdão ao recorrente. 
c)	informar aos interessados que o presente Acórdão pode ser acessado por meio do endereço eletrônico www.tcu.gov.br/acordaos".
6.	Inconformados, o Instituto Ação Cultural (IAC) e seu presidente, o Sr. João Carlos Bignotti interpõem recurso de agravo  (peças 88-94) , no qual requerem:
"Por estas razões, requer:
a) O recebimento do presente Agravo no seu efeito suspensivo, em razão da presença de fumus boni iuris e periculum in mora, sobrestando os efeitos da decisão ora guerreada até o julgamento final do presente Agravo, determinando a retirada do nome dos Agravantes da lista de irregularidades;	
b) Que seja dado provimento ao Agravo, em razão da não citação pessoal do Agravante João Carlos, com consequentemente reforma da decisão."
É o Relatório.

Anderson Cesar Giovanelli Domingues (431397/OAB-SP), representando Joao Carlos Bignotti; Anderson Cesar Giovanelli Domingues (431397/OAB-SP), representando Instituto de Ação Cultural.

Procurador Rodrigo Medeiros de Lima.

TOMADA DE CONTAS ESPECIAL. CONSTRUÇÃO DE BIBLIOTECA COM RECURSOS DA LEI DE INCENTIVO À CULTURA. APARENTE CONCLUSÃO DO PROJETO. NOTAS FISCAIS E RECIBOS SEM INDICAÇÃO DO NÚMERO DO PROJETO. DÉBITO PARCIAL E MULTA. RECURSO DE RECONSIDERAÇÃO INTEMPESTIVO NÃO CONHECIDO. AGRAVO. RESPONSÁVEL RESIDENTE EM OUTRO ENDEREÇO E ACOMETIDO PELA COVID-19. APARENTE NULIDADE DA CITAÇÃO. PREJUÍZO À AMPLA DEFESA. FUNGIBILIDADE: CONHECIMENTO DO AGRAVO COMO EMBARGOS DE DECLARAÇÃO. EXCEPCIONAL PROVIMENTO DO RECURSO PARA TORNAR SEM EFEITO O ACÓRDÃO RECORRIDO E CONHECER DO RECURSO DE RECONSIDERAÇÃO. RETORNO DOS AUTOS À SERUR PARA ANÁLISE DE MÉRITO DO RECURSO.

TOMADA DE CONTAS ESPECIAL (TCE)

Secretaria de Recursos (Serur); Secretaria de Controle Externo de Tomada de Contas Especial (SecexTCE).

Inicialmente, registro que atuo nos presentes autos por força do art. 153 do Regimento Interno do TCU.	
2.	O Agravo interposto pelo Instituto Ação Cultural (IAC) e seu presidente, o Sr. João Carlos Bignotti (peças 88-94) , não preenche integralmente os requisitos previstos no art. 289 do RI/TCU, visto que apesar de interposto no prazo, dirige-se contra Acórdão do Tribunal e não contra decisão monocrática.
3.	Não obstante, como a proposta de mérito que apresento a seguir avança na linha de conhecer do apelo, utilizo-me do princípio da fungibilidade recursal para conhecer do recurso impróprio (agravo) como embargos de declaração, com fundamento no art. 34 da Lei 8.443/1992.
4.	Verifico que a medida tem respaldo na jurisprudência desta Corte, visto que o princípio da fungibilidade recursal se revela cabível quando houver dúvida razoável acerca da espécie recursal cabível, quando for possível o provimento recursal e quando o recurso impróprio tenha sido interposto dentro do prazo do recurso próprio. Nesse sentido, cito os Acórdão 2792/2019-TCU-Plenário, rel. Min Ana Arraes, 1.885/2017-TCU-Plenário, rel. Min. Aroldo Cedraz e 4.585/2008-TCU-2ª Câmara, rel. Min. Aroldo Cedraz. 
5.	De outra borda, não adoto a tese de admitir o presente apelo como recurso de revisão, pois apesar de se fundamentar em requisito de admissibilidade específico daquela espécie recursal, qual seja a superveniência de documentos novos com possível eficácia sobre a prova produzida, e não se basear especificamente em omissão, contradição ou obscuridade, a admissão dessa espécie recursal (recurso de revisão) importaria em prejuízo ao recorrente, em contradição com a jurisprudência deste Tribunal, conforme explico com mais detalhes adiante em meu voto. 
6.	Em análise, portanto, embargos de declaração opostos do Acórdão 301/2022-TCU-2ª Câmara do então Relator do presente processo, Ministro Raimundo Carreiro, que não conheceu de recurso de reconsideração interposto intempestivamente pelos agravantes.
7.	Os peticionários João Carlos Bignotti e Instituto Ação Cultural foram notificados pelo Tribunal em 7/7/2020 (peças 55-56) , e o recurso de reconsideração foi interposto somente em 6/4/2021 (peças 88-94) , após o prazo de 180 dias previsto no art. 285, § 2º, do Regimento Interno do TCU, considerado o termo aquo em 8/7/2020, com prazo final para a interposição do recurso em 180 dias, na data de  8/1/2021.
8.	Por essa razão, e por entender que o recurso de reconsideração não trazia novos elementos, o Tribunal não conheceu do apelo, por meio do Acórdão ora agravado. 
9.	Nessa fase, os recorrentes demonstram seu inconformismo, apresentando argumentos atinentes à necessidade de observância do princípio da ampla defesa, à concessão de efeito suspensivo e ao princípio da verdade material.
10.	O Sr. João Carlos Bignotti afirma ter tido conhecimento do acórdão agravado somente em meados do mês de fevereiro/2021, quando, ao ir até sua agência bancária, com o intuito de realização de um financiamento bancário, fora devidamente informado pelo seu gerente que seu nome estava com uma restrição, não podendo realizar o financiamento.
11.	Aduz que após fazer todas as consultas em seu nome, buscando eventuais débitos/processos, conseguiu chegar no processo em questão, no qual após consulta processual teve conhecimento que inclusive havia sido entregue intimação do TCU em julho/2020 no seu antigo prédio em que residia na cidade de São Paulo, ou seja, obteve a ciência do acordão em questão naquele exato momento. 
12.	Entretanto, afirma que já havia se mudado para sua cidade natal (Monte Aprazível/SP) , no ano de 2020, tendo em vista a situação crítica do Município de São Paulo no pior momento da pandemia de Covid-19, para que pudesse cuidar de sua saúde, visto tratar-se de pessoa idosa. É de se notar que o Ofício do TCU foi recebido em 7/7/2020, após, portanto, o período de entrega da declaração de imposto de renda, quando o endereço do destinatário poderia ser atualizado.
13.	Não obstante, o recorrente foi acometido pelo Coronavírus, e teve que ficar internado por vários dias na cidade onde reside (Monte Aprazível-SP) , tendo ficado com sequelas, além de submeter a tratamentos pós-internação.
14.	Para comprovar o que alega, junta aos autos certidão expedida nos autos do processo nº . 5008237-14.2021.4.03.6100, perante a 01ª. Vara Cível Federal de São Paulo, que informa ser o processo de cobrança executiva do presente processo, em que o oficial de justiça relata não ter conseguido citar os Agravantes pelo fato de não mais residir naquele local (peça 88, p. 5) .
15.	Afirma que quem recebeu na época as notificações do TCU foi o porteiro do prédio, mesmo ele não estando mais morando no local. Neste sentido, o referido profissional não teria como recusar a entrega, pois a prática nos prédios é a de receber todas as correspondências a eles destinadas e depois dar o destino para cada proprietário de cada apartamento. Afirma ainda que (peça 88, p. 6) :
"Ocorre que aconteceu foi que o porteiro em questão assinou o aviso de uma pessoa que não mais residia naquele local, e simplesmente deixou essas intimações em uma caixa de ex-moradores, onde quando da ciência desse acordão no ano de 2021 pelo Agravante, o mesmo entrou em contato com o condomínio, solicitando informações se havia chego alguma intimação meses atrás, tendo ao final como resposta que sim, e que estava guardado em uma caixa de correspondências de ex-moradores.
Sabemos que o correto seria de o porteiro ter recusado o recebimento dessas intimações, e em segundo momento mesmo que recebendo, vendo ao final de que não tinha mais nenhum morador ali com aquele nome, fazer a devolução para os correios, contudo não foi isso o que aconteceu, prejudicando claramente os Agravantes, pois não tinham nenhuma ciência dessa intimação em questão, que ocorreu meses depois de sua mudança".
16.	Junta ainda contas de luz indicando a moradia do peticionário na Rua Pedro Durão Corral 240 FT, São José, Monte Aprazível (SP) , de janeiro/2022 (peça 90) , de fevereiro/2021 (peças 73 e 75) , sendo que esta última demonstra histórico de consumo e energia elétrica no referido imóvel desde maio/2020, indicando, aparentemente, que o peticionário ocupava o referido imóvel desde essa data. 
17.	O peticionário colaciona ainda laudos médicos e receituário (peças 91-94) , que demonstram ter sido acometido pelo Coronavírus em fevereiro/2021, com internação na Santa Casa de Monte Aprazível (SP) , e recebendo alta em 29/3/2021 (peça 92, p. 19) .
18.	Chamou-me a atenção, ainda, que o objeto do convênio foi aparentemente concluído com êxito, em dimensão inclusive superior à prevista, conforme indicam as fotografias à peça 34, p. 4-21, e segundo os peticionários, com auxílio da comunidade local, já que o MinC teria demorado cinco anos para aprovar o PRONAC 05-2073, e a planilha aprovada estaria financeiramente defasada em 70%, de acordo com dados da FGV (peça 42, p. 2) , o que motivou os peticionários a requererem o reajuste dos valores do projeto ao Ministério, sem sucesso.
19.	Além disso, as notas fiscais e recibos (peça 34, p. 82-2015 e peça 35) , apesar de algumas figurarem sem a indicação do número do Projeto, juntamente com os comprovantes bancários, cheques e extratos (peça 34, p. 66-74 e 82-215 e peça 35) guardam aparente pertinência com o objeto financiado, à luz das despesas indicadas no Relatório de Execução de Despesa e Receita à peça 34, p. 67-72. 
20.	Desse modo, diante deste caso especialíssimo, e sem desconhecer a jurisprudência do TCU acerca da desnecessidade de notificação pessoal do destinatário no chamado "AR de mão própria" inclino-me a acolher o presente recurso para conhecer do presente recurso como embargos de declaração, e conceder-lhe efeito suspensivo, nos termos do art. 34 da Lei Orgânica do TCU, e consequentemente, conhecer do recurso de reconsideração interposto às peças 71-75.
21.	Acerca da possibilidade de conhecer do recurso de reconsideração como recurso de revisão, já que aquele fora interposto fora do prazo de 180 dias admitido pelo art. 285, § 2º, do Regimento Interno do TCU, anoto que o princípio da fungibilidade recursal não pode ser aplicado quando há possibilidade de eliminar a última instância recursal a que tem direito o responsável, conforme excerto do Acórdão 2812/2009-TCU-Segunda Câmara, de relatoria do Ministro Aroldo Cedraz, cujo sumário transcrevo:
1. Sob pena de se eliminar a última instância recursal a que tem direito o responsável, em se tratando de recurso de reconsideração interposto mais de 1 ano após a notificação do acórdão vergastado, somente deve ser aplicado o princípio da fungibilidade recursal para conhecer da peça como recurso de revisão quando os novos elementos de defesa apresentados forem aptos a respaldar o integral acolhimento do pleito do recorrente
22.	Também não deve ser utilizado o referido brocardo da fungibilidade em prejuízo do recorrente, conforme mencionei no início deste voto. Dito de outro modo, se o recurso de reconsideração fosse recebido como recurso de revisão, operar-se-ia a preclusão consumativa, em prejuízo do requerente (v.g, Acórdão 1858/2007-TCU-Segunda Câmara, rel. Min. Marcos Bemquerer) .
23.	Com essas diretivas em tela, conheço do presente apelo como embargos de declaração, acolhendo-os parcialmente, para excepcionalmente, conhecer do recurso de reconsideração interposto pelos requerentes, sem prejuízo da remessa dos autos à Secretaria de Recursos, para que analise o mérito do recurso acostado às peças 71-75.
24.	Ante o exposto, Voto por que o Tribunal adote a minuta de acórdão que ora submeto à apreciação deste Colegiado. 
TCU, Sala das Sessões Ministro Luciano Brandão Alves de Souza, em 28 de junho de 2022.
ANTONIO ANASTASIA 
Relator